【裁判字號】    99,上易,158
【裁判日期】    991005
【裁判案由】    債務人異議之訴
【裁判全文】
臺灣高等法院臺南分院民事判決  99年度上易字第158號
上  訴  人  有限責任臺南第三信用合作社
法定代理人  丙○○
訴訟代理人  乙○○  律師
被 上 訴人  甲○○
訴訟代理人  曾怡靜  律師
上列當事人間因債務人異議之訴事件，上訴人對於中華民國99年
3月31日臺灣臺南地方法院第一審判決（98年度訴字第1364號）
提起上訴，本院於99年9月21日言詞辯論終結，判決如下：
    主  文
上訴駁回。
第二審訴訟費用由上訴人負擔。
    事實及理由
一、本件被上訴人主張：
  (一)緣被上訴人之母即訴外人鄭秀戀於民國（下同）86年10月3
    日向上訴人借款新臺幣（下同）200萬元（下稱系爭債務）
    ，被上訴人之父呂進揮擔任連帶保證人。惟鄭秀戀於87年5
    月3日屆期未清償上開利息債務，上訴人遂對鄭秀戀及連帶
    保證人呂進揮等人申請核發原法院87年度促字第43920號支
    付命令，並向原法院聲請強制執行，然因未能全部受償，而
    由原法院發給上訴人89年度南院鵬執明字第21601號債權憑
    證；嗣經再度執行無結果，原法院再發給上訴人91年度南院
    鵬執明字第3418號債權憑證。上訴人遂於98年9月18日以原
    法院98年度司執廉字第62211號債權憑證為執行名義對被上
    訴人等人聲請強制執行，並經原法院以98年度司執廉字第72
    366號執行在案。
  (二)本件主債務人鄭秀戀自87年5月3日開始未繳納貸款本息，連
    帶保證人呂進揮亦自該時間起，同負有清償義務，惟呂進揮
    於88年1月13日死亡，被上訴人未聲請拋棄繼承，故其所繼
    承之債務，為「繼承開始以前已發生代負履行責任之保證契
    約債務」，而非「主債務」、或「繼承人對於繼承開始後，
    始發生代負履行責任之保證契約債務」。又被上訴人並未繼
    承呂進揮之任何遺產，且呂進揮於88年1月13日死亡前，已
    生病十餘年，並無收入及財產，而被上訴人於98年10月2日
    甫生產，目前於家中照顧子女，收入並不固定，其資力符合
    法律扶助基金會之扶助標準，本件亦由法律扶助基金會准許
    扶助，經濟能力不佳，至為灼然，故被上訴人主張依98年12
    月30日所公布民法繼承編施行法第1條之3第2項之規定，由
    被上訴人代負系爭連帶保證債務履行責任，顯失公平。又被
    上訴人於84年3月11日結婚後即居住於目前之戶籍地即台南
    市○○區○○路三街592巷55號18樓之l，並未與父母同財共
    居。因此，被上訴人於繼承開始（88年1月13日）後至98年
    接獲原法院98年度執字第72366號通知前，從未收受任何法
    院執行文書或債權之通知；另被上訴人之母鄭秀戀於99年3
    月17日庭期陳述：伊並未告知被上訴人或其子女有關向上訴
    人借款之情事，都是自己承擔，被上訴人或其姐妹亦未給付
    伊生活費，系爭債務是為貼補家用之目的向上訴人借的，以
    新建路房屋作抵押，利息都是伊付的，呂進揮生前工作不固
    定，無法出錢買新建路房屋等語，且被繼承人呂進揮死亡前
    並未告知被上訴人有關系爭保證債務之情事，被上訴人復於
    本案執行前（原法院98年度執字第72366號），未經上訴人
    、原法院以函文通知有關強制執行等情事，由此可知被上訴
    人於本案通知前，確不知被繼承人呂進揮有債務，故被上訴
    人另主張依98年12月30日所公布民法繼承編施行法第1條之3
    第4項及民法第1148條第2項之規定，由被上訴人以因繼承所
    得遺產為限，負清償責任。
  (三)按民法第739條規定：「稱保證者，謂當事人約定，一方於
    他方之債務人不履行債務時，由其代負履行責任之契約。」
    又最高法院45年台上字第1426號判例意旨謂：「保證債務之
    所謂連帶，係指保證人與主債務人負同一債務，對於債權人
    各負全部給付之責任者而言，此就民法第272條第1項規定連
    帶債務之文義參照觀之甚明。故連帶保證與普通保證不同，
    縱使無民法第746條所揭之情形，亦不得主張同法第745條關
    於檢索抗辯之權利。」由此可知，連帶保證契約，仍係於他
    方之債務人不履行債務時，由其代負履行責任之契約，與一
    般保證債務相同，僅無先訴抗辯權之適用而已，連帶保證人
    本質上仍為保證人，而非主債務人。
  (四)按執行名義成立後，如有消滅或妨礙債權人請求之事由發生
    ，債務人得於強制執行程序終結前，向執行法院對債權人提
    起異議之訴，強制執行法第14條第1項前段有明文規定。本
    件執行名義之支付命令乃於87年11月5日確定，上開民法繼
    承編及施行法之條文乃於98年12月30日公布施行，自屬上揭
    強制執行法第14條第l項前段所指之情形，為此，爰依強制
    執行法之規定提起債務人異議之訴。（原審判命上訴人不得
    持原審法院於98年8月24日核發之南院龍98司執廉字第62211
    號債權憑證對被上訴人為強制執行；上訴人就此敗訴部分全
    部上訴）。
  (五)被上訴人復於本院補陳：
  1.自被上訴人向財政部南區國稅局台南市分局所調取有關呂進
    揮至88年間之贈與資料清單、財產歸屬資料清單，顯示呂進
    揮生前並無財產、亦無贈與。又被上訴人之姐妹呂雯鈴、呂
    雯敏、呂雯雯及主債務人鄭秀戀，於原審99年3月17日庭期
    均表示被繼承人呂進揮並無遺產可供繼承，伊均未得到任何
    遺產等語，可證呂進揮之繼承人等5人確無繼承任何遺產。
  2.上訴人主張「連帶保證」與「保證」不同，前者為「連帶債
    務，」非屬「代負履行責任之保證債務」等語，顯然係對法
    律關係之誤認，其主張顯非可採。
  (六)並為答辯聲明：(1)上訴駁回。(2)訴訟費用由上訴人負擔。
二、上訴人則以下列等語資為抗辯：
  (一)被繼承人呂進揮為借款連帶保證人，應負連帶債務，故亦屬
    連帶債務人，並不適用新修正公佈之民法繼承編施行法第1
    條之3第2項，而應適用同條第1項，復被上訴人並未依期限
    拋棄或限定繼承，故不應適用修正後民法第1148條規定，被
    上訴人仍應繼承概括繼承呂進揮之債務。
  (二)被上訴人於84年始結婚，故其於82年系爭債務發生時至84年
    間應與父母同居共財，縱其之後結婚遷出原住處，惟出嫁女
    兒非必與父母斷絕聯繫，被上訴人是否確實完全不知悉系爭
    債務存在，容有疑慮。且被上訴人經濟狀況應算不差，尚有
    能力購置台南市○○路不動產，目前提供母親及姐妹居住，
    則被上訴人姐妹間應可共同負擔房貸，減少被上訴人負擔，
    況系爭債務係由被上訴人母親擔任借款人，由被上訴人父親
    擔任連帶保證人，並非毫無關係之第三人擔任連帶保證人，
    故由被上訴人繼承系爭債務，並無不公平之處。又依被上訴
    人母親鄭秀戀到庭陳稱系爭債務用途為貼補家用及養育子女
    等語，可見被上訴人並非未受有系爭債務之利益，被上訴人
    尚不能因未繼承任何可積極處分之遺產即斷認由其繼續履行
    系爭債務債務顯失公平。
  (三)按「稱保證者，謂當事人約定一方於他方之債務人不履行債
    務時由其代負履行責任之契約。」為民法第739條所明定。
    再參之民法第745條規定：「保證人於債權人未就主債務人
    之財產強制執行而無效果前，對於債權人得拒絕清償。」相
    互參照，是則民法繼承編施行法第1條之3第2項規定，其中
    所謂「代負履行責任之保證債務」應係指上開民法第739條
    規定之保證契約債務(即普通保證債務)而言。反之「保證債
    務之所謂連帶，係指保證人與主債務人負同一債務，對於債
    權人各負全部給付之責任而言。」此業經最高法院著有45年
    台上字第1426號判例可循。申言之，依上開判例所示連帶保
    證契約債務其性質係屬民法第272條規定「數人負同一債務
    ，明示對於債權人各負全部給付之責任」之連帶債務，而民
    法第273條又規定「連帶債務之債權人，得對於債務人中之
    一人或數人，或其全體，同時或先後請求全部或一部之給付
    」。是則連帶保證契約之保證人既與主債務人明示對於債權
    人各負全部給付之責任，且債權人對於連帶保證契約之保證
    人及主債務人亦均可同時請求全部或一部之給付，準此，連
    帶保證契約之保證人顯與普通保證契約之保證人不同，而非
    屬「代負履行責任之人」迨無疑義。申言之，「連帶保證」
    ：履行全部給付之責任並無如須有民法第739條、745條之情
    形發生時始「負代履行之責任」，且連帶保證契約債務自非
    民法繼承編施行法第1條之3第2項規定所指「代負履行責任
    之債務，應可認定。
  (四)並於本院為上訴聲明：(1)原判決廢棄；(2)上開廢棄部分，被
    上訴人在第一審之訴駁回；(3)第一、二審訴訟費用由上訴人
    負擔。
三、兩造對於下列事項，並不爭執，堪信為真：
  (一)被上訴人之母即訴外人鄭秀戀 86年10月3日以被上訴人之父
    即鄭秀戀之夫呂進揮為連帶保證人向上訴人借款200萬元，
    約定按月清償本息至96年10月3日止，嗣鄭秀戀自87年5月3
    日起即未清償，該債務業經上訴人向原審聲請核發87年度促
    字第43920號支付命令確定在案（1,927,663元及自87年5月3
    日起之利息及違約金），又上訴人曾於88年4月間持拍賣抵
    押物裁定，向原審聲請強制執行鄭秀戀所有之不動產（即新
    建路57巷8-1號房地），並於89年6月14日拍定，上訴人部分
    受償，惟尚不足1,477,739元本金及利息未獲清償。嗣上訴
    人再持前揭支付命令向原審聲請強制執行換發債權憑證（89
    年10月17日南院鵬執明字第2160號，債務人為鄭秀戀、呂進
    揮），迄於91年1月24日上訴人再持南院鵬執明字第2160號
    債權憑證聲請強制執行，執行鄭秀戀於上訴人之存款等，並
    經原審執行法院核發91年3月17日91南院鵬執明字第3418號
    債權憑證（債務人仍列呂鄭秀戀、呂進揮），嗣上訴人再於
    98年8月19日以前揭91年債權憑證聲請就鄭秀戀及呂進揮之
    繼承人強制執行換發債權憑證（原審98年度司執廉字第6221
    1號），再以該債權憑證於98年9月18日聲請強制執行，目前
    正由原法院民事執行進行中（98年度司執廉字第72366 號）
    。
  (二)系爭債務之連帶保證人呂進揮於88年1月13日死亡，其繼承
    人有鄭秀戀、呂雯鈴、呂雯敏、呂雯雯及被上訴人等人，均
    未為拋棄或限定繼承。
  (三)被上訴人於84年3月11日結婚後，即居住於目前戶籍地即台
    南市安平區○○○街592巷55號18樓之l，並未與被繼承人呂
    進揮及主債務人鄭秀戀同住。
  (四)目前上訴人聲請強制執行拍賣之被上訴人所有台南市門牌號
    碼台南市○區○○路2段61巷136弄14號房地，係被上訴人於
    93年8月間向訴外人李明津以185萬元價金購買，現供鄭秀戀
    及被上訴人姐妹居住。該大同路上的房屋有設定抵押權與中
    國信託商業銀行借款185萬元及15萬元，被上訴人係向中國
    信託商業銀行抵押借款買受該屋，目前被上訴人尚在繳納抵
    押貸款，每月約1萬元（截至98年9月間尚欠中國信託185萬
    元借款債權部分之借款餘額為1,595,916元）。
  (五)被上訴人並未繼承呂進揮之遺產。
  (六)依目前調取相關前案執行卷宗內有關法院文書送達債務人情
    形，雖有鄭秀戀或被上訴人姐妹收受法院文書之證明，惟無
    被上訴人本人收受相關法院文書資料。
  (七)被上訴人於97年在豐生打字印刷任職，98年離職，另97年9
    月9日有獨資開設愛加倍印刷品設計室（登記資本額為5萬元
    ），目前營業中。
  (八)兩造對本院所調取之被上訴人及鄭秀戀、呂雯鈴、呂雯敏、
    呂雯雯93年度至97年度之財產所得調件明細表，亦不爭執。
  (九)以上事實，復有借據、支付命令、債權憑證、戶籍謄本、呂
    進揮之財政部台灣省南區國稅局財產歸屬資料清單及台南市
    東南地政事務所異動索引1份在卷可證（見原審卷第9-18、2
    2-27頁），且經原審法院調閱88年度執合字第5844號、89年
    度執明字第21601號、91年度執明字第3418號、98年度司執
    廉字第62211號及98年度司執廉字第72366號執行卷宗屬實。
四、被上訴人另主張伊並未繼承呂進揮之任何遺產，且呂進揮久
    病，並無收入及財產，而被上訴人經濟能力不佳，若依98年
    12月30日所公布民法繼承編施行法第1條之3第2項之規定，
    由被上訴人代負系爭連帶保證債務履行責任，顯失公平。又
    被上訴人於本案通知前，確不知被繼承人呂進揮有債務，故
    依上開條項及民法第1148條第2項之規定，應以因繼承所得
    遺產為限，負清償責任等情。惟為上訴人堅詞否認，並以前
    揭情詞置辯。茲本件所應審究者厥為：(一)本件是否係屬民法
    繼承編施行法第1條之3第2項或同條第4項規定之適用範圍？
    (二)由被上訴人繼續履行其父呂進揮之連帶保證契約債務是否
    顯失公平？茲詳加說明如下：
  (一)按民法繼承編施行法第1條之3第1項規定：「繼承在民法繼
    承編中華民國九十八年五月二十二日修正施行前開始，繼承
    人未逾修正施行前為限定繼承之法定期間且未為概括繼承之
    表示或拋棄繼承者，自修正施行之日起，適用修正後民法第
    1148條、第1153條至第1163條之規定。」同條第2項規定：
    「繼承在民法繼承編中華民國九十八年五月二十二日修正施
    行前開始，繼承人對於繼承開始以前已發生代負履行責任之
    保證契約債務，由其繼續履行債務顯失公平者，以所得遺產
    為限，負清償責任。」同條第4項規定：「繼承在民法繼承
    編中華民國九十八年五月二十二日修正施行前開始，繼承人
    因不可歸責於己之事由或未同居共財者，於繼承開始時無法
    知悉繼承債務之存在，致未能於修正施行前之法定期間為限
    定或拋棄繼承，且由其繼續履行繼承債務顯失公平者，於修
    正施行後，以所得遺產為限，負清償責任。」所謂是否顯失
    公平，應以繼承人與繼承債務發生之關連性、繼承人有否於
    繼承開始前自被繼承人處取得財產，及取得多寡及債務人現
    實之經濟狀況為判斷之準據，換言之，應以該繼承債務之發
    生，繼承人是否曾受有利益及債務人自身之經濟情況為判斷
    基礎，若繼承人與繼承債務之發生並無關連、繼承人對被繼
    承人財產狀況全然無涉，或依債務人之經濟狀況，承受繼承
    債務將影響其生存權及人格發展者，若仍令繼承人就被繼承
    人債務負完全之清償責任，自屬顯失公平。
  (二)查系爭債務係於87年5月3日起遲延清償，被繼承人呂進揮為
    連帶保證人，自該時間起同負有清償義務，嗣呂進揮於88年
    1月13日死亡，有戶籍謄本在卷可憑（見原審卷第27頁），
    足見系爭債務發生代負履行責任之保證債務時點確係在繼承
    開始之前，應屬民法繼承編施行法第1條之3第2項適用範圍
    ，應堪認定。雖上訴人抗辯稱：呂進揮所負債務為「連帶」
    債務，非屬民法繼承編施行法第1條之3第2項適用範圍，而
    應適用同條第1項云云，然按「保證債務之所謂連帶，係指
    保證人與主債務人負同一債務，對於債權人各負全部給付之
    責任者而言，此就民法第272條第1項規定連帶債務之文義參
    照觀之甚明。故連帶保證與普通保證不同，縱使無民法第74
    6條所揭之情形，亦不得主張同法第745條關於檢索抗辯之權
    利。」（最高法院45年台上字第1426號判例意旨參照），即
    知連帶保證人不得主張先訴及檢索抗辯權，非認為連帶保證
    人即為主債務人，蓋連帶保證債務本質上仍屬代負履行責任
    之保證債務，並非主債務，故上訴人上開抗辯於法無據，洵
    不足採。
  (三)又查被上訴人於84年3月11日結婚後即居住於目前之戶籍地
    即台南市○○區○○路三街592巷55號18樓之l，然其母鄭秀
    戀戶籍地設於臺南市○區○○里○○○路61巷136弄14號，
    其父呂進揮戶籍地設於臺南市○區○○里○○路57巷8號之1
    ，亦有戶籍謄本為證（見原審卷第22、24、27頁），足見被
    上訴人出嫁後離開原生家庭而隨夫同住營生，此乃符合社會
    之常情，自堪信實。另衡諸情理，被上訴人已出嫁15年之久
    ，其生活重心在夫家而非仍在原生家庭，且若其父母鄭秀戀
    、呂進揮不主動提及有系爭債務存在，被上訴人身為晚輩理
    應不便擅自探詢長輩之私事，應無機會知悉上開債務亦屬合
    理。再上訴人未能提出積極證據以證明被上訴人因可歸責於
    己之事由，於繼承開始時知悉存在系爭債務等情。況被上訴
    人並未繼承被繼承人呂進揮任何財產，此為兩造不爭執（見
    本院卷第25頁），若被上訴人知悉被繼承人呂進揮遺有系爭
    債務，為保障自身之權益，衡諸情理及經驗法則，斷無不為
    限定或拋棄繼承而自甘繼承系爭債務。且事實上，被上訴人
    並未於修正施行前之法定期間為限定或拋棄繼承，由此益見
    被上訴人主張不知其父呂進揮遺有系爭債務乙情，應非子虛
    。故上訴人抗辯稱：被上訴人雖已出嫁，惟被上訴人非必與
    父母斷絕聯繫，被上訴人是否確實完全不知悉系爭債務存在
    ，容有疑慮云云，尚乏實據，無足採取。
  (四)本件被上訴人並未繼承其父呂進揮之遺產，已如前述，被上
    訴人雖擁有台南市門牌號碼台南市○區○○路2段61巷136弄
    14號房地，然此不動產乃被上訴人於93年8月間向訴外人李
    明津購買，與系爭債務發生日期相隔10餘年之久，尚難認有
    何關聯，況被上訴人並非以自有現金購買前揭不動產，而係
    向銀行全額抵押貸款200萬元，每月須繳款約1萬元，是被上
    訴人名下雖有不動產，惟其本身亦負擔上百萬元之債務，經
    調閱被上訴人93年至97年財產資料（見原審卷第109至117頁
    ），其年收入僅95年度達240,948元，其餘年度均僅10幾萬
    元，工作收入非豐，參以被上訴人自承其目前開設印刷工作
    室（資本額僅5萬元），月入約2萬元及其配偶兼課教書月入
    約4、5萬元，且須扶養2名幼子，被上訴人之經濟狀況並非
    優渥無虞，若再令其繼承負擔系爭高達147萬餘元之債務，
    對被上訴人而言可謂係額外加諸之債務負擔，被上訴人將長
    期陷於清償債務之狀況，對被上訴人目前及未來生活均有相
    當程度之影響，當屬顯失公平。雖上訴人主張被上訴人姐妹
    亦可分擔其房貸，被上訴人可減輕負擔及被上訴人之母鄭秀
    戀陳稱系爭債務用途為家用及子女學費，被上訴人受有借款
    利益云云，惟查：(1)被上訴人之母鄭秀戀及被上訴人姐妹呂
    雯鈴、呂雯敏、呂雯雯等人均查無不動產，亦查無渠等97年
    度所得資料，此有兩造均不爭執之財產所得調件明細表在卷
    足憑，觀諸被上訴人母親及姐妹均到庭證稱均已離婚，無地
    方住，才同住於被上訴人房屋，房貸均由被上訴人繳納等語
    （見原審卷第88至93頁），足見被上訴人之母親及姐妹本身
    亦無足夠資力幫助被上訴人負擔房貸，上訴人抗辯被上訴人
    姐妹共同分擔被上訴人房貸以減輕被上訴人經濟負擔云云，
    並無證據證明之，尚難憑採。(2)又系爭債務發生於86年間，
    被上訴人早於84年即出嫁多年未與父母同居，尚難認其因此
    受有借款利益，況縱使父母向他人借款或用於扶養子女，乃
    父母履行其本身應盡之扶養義務，尚難認子女受扶養即謂子
    女受有借款之利益而逕認子女應當然概括繼承父母之債務。
    再者，債權人於核貸借款當時所評估者係借款人及連帶保證
    人本身之財產及資力狀況足以擔保本件借款債務之履行，而
    不包括渠等子女之財產及資力狀況，是僅以借款人或連帶保
    證人之遺產為度負清償之責，合於債權人之預期可知，如此
    認定對債權人亦符合公平原則。
五、綜上所述，被上訴人主張其合於民法繼承編施行法第1條之3
    第2、4項之規定，其僅就繼承遺產之範圍，對被繼承人之債
    務負清償之責，因被上訴人並無自其被繼承人呂進揮處繼承
    任何積極財產，是被上訴人自無以其固有財產清償其所繼承
    之債務之責，亦不得持系爭債務有關之債權憑證對被上訴人
    為強制執行，應足認定。故原審為上訴人敗訴之判決，並無
    不合。上訴人上訴意旨仍執前詞，指摘原判決不當，求予廢
    棄改判，為無理由，應予駁回。
六、本件判決事證已臻明確，兩造其餘之攻擊、防禦方法及證據
    資料，經本院斟酌後，核與判決結果不生影響，爰不予一一
    論述之必要，併予敘明。
七、據上論結，本件上訴為無理由，應依民事訴訟法第449條第1
    項、第78條，判決如主文。
中    華    民    國    99    年    10    月     5    日
                  民事第三庭  審判長法  官  黃崑宗
                                    法  官  蘇重信
                                    法  官  王浦傑
上為正本係照原本作成。
不得上訴。
中    華    民    國    99    年    10    月    5     日
                                    書記官  廖英琇

司法院資訊處製作；財團法人民間司法改革基金會備份。
